臺北高等行政法院判決
　　　　　　　　　　　　　　　　　　 93年度訴字第00562號
　　　　　　　　　　　　　　　.
原　　　告　甲○○
被　　　告　經濟部智慧財產局
代　表　人　蔡練生（局長）住同上
訴訟代理人　乙○○
上列當事人間因發明專利申請事件，原告不服經濟部中華民國92
年12月18日經訴字第09206225630號訴願決定，提起行政訴訟。
本院判決如下：
　　主  文
原告之訴駁回。
訴訟費用由原告負擔。
　　事  實
壹、事實概要：
    緣原告甲○○前於民國（下同）89年5月16日以「迴轉電機
    之封閉型氣冷裝置」向被告經濟部智慧財產局申請發明專利
    ，經被告編為第00000000號予以審查，不予專利（下稱系爭
    案）。原告不服，申請再審查，案經被告於92年8月15日以
    （92）智專三(二)04087字第09220825780號專利再審查核駁審
    定書為仍應不予專利之處分。原告不服，提起訴願，旋遭駁
    回，遂向本院提起行政訴訟。
貳、兩造聲明：（原告未於言詞辯論及準備期日到庭，玆據原告
    起訴狀意旨記載其聲明及主張）
一、原告聲明求為判決：
(一)、訴願決定及原處分均撤銷。
(二)、訴訟費用由被告負擔。
二、被告聲明求為判決：
(一)、駁回原告之訴。
(二)、訴訟費用由原告負擔。
參、兩造之爭點：
一、原告主張之理由：
(一)、系爭案所專指呈封閉型冷卻氣流迴路結構之創新設計，其係
    將密閉型迴轉電機內部高溫氣流泵送至呈封閉型氣流迴路之
    外部冷卻裝置，再將冷卻後之氣流泵返密閉型迴轉電機內部
    之迴轉電機封閉型氣冷裝置，而以不妨害其密閉功能為主要
    特徵；查此項手段運用確已符合產業經濟之利用價值，其中
    ，特別是系爭案所針對耗塵處理而發揮之功效，更具有顯著
    功效進步，惟被告卻一再忽視系爭案此部份特徵與88年7月1
    日審定公告之第00000000號「冷卻馬達之裝置及方法」發明
    專利案（下稱引證案）重大差異，並未針對系爭案與引證案
    係屬於不同類型物品再詳施比對分析，一味認為引證案發明
    目的與系爭案相同，而以系爭案加設收集有刷電機耗塵之過
    濾器或集塵迷宮結構或以廢熱對外作預溫加熱之熱回收等功
    能係可見於一般教科書為托詞逕予核駁；故其未准專利理由
    顯過於主觀，亦無所據，令原告實難以理解。
(二)、引證案主要係引用傳統屬於靜止電機中之密封型變壓器外置
    供封閉冷卻流體循環結構而轉用於無內部耗塵之交流鼠籠轉
    子迴轉電機，因變壓器與交流鼠籠子電機運轉中不會產生耗
    磨，故引證案已見公開之技術內容，僅只是直接轉用用於靜
    止電機之外置封閉冷卻循環結構，引證案確實未涉及如系爭
    案技術所揭耗塵處理之方法，因此，引證案之技術基礎不過
    在於由靜止電機用至無內部耗塵之迴轉電機，完全不涉及耗
    塵處理之方法，其整體手段運用與系爭案確屬不同，理應不
    得引用作為系爭案之核駁論據，處分或決定均於法不合，自
    應撤銷。
(三)、事實上，原告已於92年7月1日主動提出系爭案之申請專利範
    圍修正本，前稱修正本業已將系爭案與引證案可能相涉部分
    加以刪除，並更具體指明系爭案係專供使用於運轉中有耗磨
    之有刷電機，故系爭案應用領域與引證案不同且無關，其中
    ，尤其系爭案具有內設收集耗塵之過濾器或集塵迷宮結構可
    供聚集耗塵並配設清除積塵之特定窗口結構，使能避免如直
    流電機或交流具有導電環及電刷之環刷機運轉中產生之碳刷
    粉末，在內部氣流循環中造成絕緣破壞之危機，除此，系爭
    案亦針對傳統冷卻變壓器及引證案電機熱損並無回收功能深
    入謀求改善，是以系爭案在節能效益之相關設計，已可達到
    熱回收及增加散熱速度等效益，如此具體功效之逐一實現，
    豈能一再被忽視而視為僅係單純附屬功能，況上述之功能確
    已達成，亦顯然比傳統式或引證案皆更為進步實用、具體可
    行，惟被告卻執意認為「僅係單純附屬功能」即一語略過，
    極粗糙草率顯非適當，完全罔顧原告申請權益。
(四)、傳統冷卻變壓器與引證案設計，因其對於電機熱損均未設有
    回收功能，殊為可惜，由此反證可知，因系爭案可達到熱回
    收及增加散熱速度之具體效益，使電機熱損得以轉而具有節
    能效益之進步功效，故被告理當不能單純以「附屬功能」而
    否認系爭案之實用性，況此方法運用係於系爭案申請前所未
    見，新穎性亦不容置疑，是以系爭案適用於會產生粉塵之有
    刷電機，其適用對象與引證案確為不同分類物品，且引證案
    亦未具有內設收集耗塵之過濾器或集塵迷宮結構，以供聚集
    耗塵並配設清除積塵之特定窗口等結構特徵，二者設計之主
    要差異至為明顯。
(五)、系爭案主要訴求，係專指避免直流電機或交流具有導電環及
    電刷之環刷機於運轉中產生碳刷粉末而在內部氣流循環中造
    成絕緣破壞之危機，且以廢熱對外作預溫加熱之熱回收等功
    能，凡此諸多效果，於系爭案中確實可得實現，惟引證案則
    無，故系爭案訴求功效及結構已臻成熟完備，並能產生合理
    作用，此項落實目的並不同於引證案，應合於新穎首創無訛
    ，與習知同類物相較，不論於方法、裝置或目的、功效，不
    應被指稱係與引證案為相同技術，且系爭案應用於運轉中有
    耗磨之有刷電機，並無違反專利法第20條第2項規定。
(六)、被告所舉述一般教科書，其係屬基本原理之理論層次，並非
    已經具體實現之技術內容，故難用以與系爭案組成相比對照
    ，至少，被告根本未具體引證與系爭案同一種結構或裝置組
    合之習知技術，其認為系爭案係屬運用申請前既有之技術或
    知識，而為熟習該項技術者所能輕易完成者，指謫系爭案不
    符發明進步性云云，僅係以抽象概念或理論核駁具體實現之
    申請技術，以空泛相對於具象，當然欠缺實據證明，自不足
    採。由引證案衍生，得以印證，因引證案相對於傳統習知同
    類物已具進步效果，故得予其專利核准，而依據上述各項所
    言，亦能充份印證，系爭案相對於引證案而言，亦已獲更為
    進步之實用性，兩者於各自適用領域均分別具有特定不同之
    功效產生，故依比例而論，於同一審查機關基於相同審查標
    準，既引證案得准專利，則系爭案自無不准專利之理，此可
    知審查機關認事用法不一，顯有偏誤。
二、被告主張之理由：
　　綜合原告各項起訴理由，仍是一再強調引證案並未揭露系爭
    案之過濾器、集塵迷宮之耗塵處理與熱回收功能等，而稱系
    爭案非單純運用習知技術即可完成。惟從系爭案說明書第3
    頁可知，系爭案發明背景係因傳統密閉型迴轉電機內部熱氣
    流無法直接對外泵送致散熱效果不彰，而稱首創將密閉型迴
    轉電機內部高溫氣流泵送至外部呈封閉型氣流迴路之冷卻裝
    置，再泵返密閉型迴轉電機內部之冷卻技術，即此冷卻技術
    為系爭案主要發明，其它過濾器、集塵迷宮與熱回收等皆屬
    附屬功能，而此原告所稱之首創技術於引證案已有所揭露，
    此點原告從未否認；至於其它附屬功能，於熱工學、冷調空
    調或配管等一般教科書已有所記載，屬既有之知識或技術，
    且從整份說明書及圖式並未見有就這些附屬設備之構造詳細
    說明，可知這些附屬設備並無突出技術特徵，亦非系爭案首
    創；綜上所言，系爭案之冷卻、過濾器、集塵迷宮與熱回收
    等裝置，皆屬既有之知識或技術，熟習該項技術者能輕易引
    用組合這些技術，故系爭案係屬運用申請前既有之技術或知
    識，而為熟習該項技術者所能輕易完成者，不符發明進步性
    之規定至為明確。綜上所述，被告原處分並無違法，原告之
    訴應予駁回。
　　理  由
甲、程序方面：本件原告經合法通知，未於言詞辯論期日到場，
    依行政訴訟法第二百十八條準用民事訴訟法第三百八十六條
    、第三百八十五條第一項前段規定，核無民事訴訟法第三百
    八十六條所列各款情形，爰依到場被告之聲請，由其一造辯
    論而為判決。又本件原告向被告申請給予發明專利，而遭否
    准，其應依行政訴訟法第5條第2項提起課予義務訴訟，始能
    受完整之權利保護。惟原告僅提起撤銷之訴訟，因其始終未
    到庭，致本院無從闡明使為適當之聲明，爰就其書狀記載之
    聲明裁判之，合先敘明。
乙、實體方面：
一、按凡利用自然法則之技術思想之高度創作，而可供產業上利
    用者，固得依專利審定時專利法第19條暨第20條第1項之規
    定申請取得發明專利。惟其發明如「係運用申請前既有之技
    術或知識，而為熟習該項技術者所能輕易完成時」，仍不得
    依法申請取得發明專利，復為同法第20條第2項所明定。
二、原告於89年5月16日以「迴轉電機之封閉型氣冷裝置」向被
    告經濟部智慧財產局申請發明專利，經被告編為第00000000
    號予以審查，不予專利。原告不服，申請再審查，案經被告
    於92年8月15日以（92）智專三(二)04087字第09220825780號
    專利再審查核駁審定書為仍應不予專利之處分等情，有系爭
    案申請書及上開審定書在卷可稽，並為兩造所不爭執，堪認
    為實。
三、原告起訴意旨略謂：系爭案所針對耗塵處理而發揮之功效，
    具有顯著功效進步，引證案之技術基礎不過在於由靜止電機
    用至無內部耗塵之迴轉電機，完全不涉及耗塵處理之方法，
    其整體手段運用與系爭案確屬不同。且系爭案適用於會產生
    粉塵之有刷電機，其適用對象與引證案確為不同分類物品，
    且引證案亦未具有內設收集耗塵之過濾器或集塵迷宮結構，
    以供聚集耗塵並配設清除積塵之特定窗口等結構特徵，二者
    設計之主要差異至為明顯云云。
四、本院判斷如下：
(一)、查本案被告曾於九十二年五月十六日以 (九二)智專三 (一)
    04087字第０九二二０四八六六九０號專利再審查案核駁理
    由先行通知書函請申復，原告於九十二年七月一日申復並修
    正申請專利範圍，該修正未變更實質內容，本案係依新送修
    正本審查，先行敘明。
(二)、被告係以88年7月1日審定公告之第00000000號「冷卻馬達之
    裝置及方法」發明專利案為引證案，查引證案已揭露本案之
    將密閉型迴轉電機內部高溫氣流泵送至呈封閉型氣流迴路之
    外部冷卻裝置，再將冷卻後之氣流泵返密閉型迴轉電機內部
    之迴轉電機封閉型氣冷裝置之技術內容，其發明目的與可達
    功效亦與本案完全相同；至於其它附屬之功能如加設收集有
    刷電機耗塵之過濾器或集塵迷宮結構或以廢熱對外作預溫加
    熱之熱回收等功能，皆屬可見於一般教科書之習知簡單知識
    ，此亦可由系爭案之說明書及圖式均未就上開附屬設備之構
    造詳細說明可知，足見原告主張之附屬設備並無特別之技術
    特徵，為熟習該項技術者所能輕易完成者，故本案係屬運用
    申請前既有之技術或知識，而為熟習該項技術者所能輕易完
    成者，不具進步性。
(三)、原告雖執詞謂引證案並未揭露系爭案之過濾器、集塵迷宮之
    耗塵處理與熱回收功能等，而稱系爭案非單純運用習知技術
    即可完成云云。惟查：
1、依系爭案說明書第3頁可知，系爭案發明背景係因傳統密閉型
   迴轉電機內部熱氣流無法直接對外泵送致散熱效果不彰，乃
   稱系爭案係首創將密閉型迴轉電機內部高溫氣流泵送至外部
   呈封閉型氣流迴路之冷卻裝置，再泵返密閉型迴轉電機內部
   之冷卻技術等記載，足見系爭案專利說明書所載之冷卻技術
   為系爭案主要發明，而此原告所稱之首創技術於引證案已有
   所揭露，原告亦未否認；自係屬運用申請前既有之技術或知
   識，而為熟習該項技術者所能輕易完成者。
2、至於其它過濾器、集塵迷宮與熱回收等皆屬附屬功能，於熱
   工學、冷調空調或配管等一般教科書已有所記載，屬既有之
   知識或技術，且從全部系爭案說明書及圖式均未見有就這些
   附屬設備之構造詳細說明，可知該附屬設備並無突出技術特
   徵，顯非系爭案首創；綜上所述，系爭案之冷卻、過濾器、
   集塵迷宮與熱回收等裝置，皆屬既有之知識或技術，熟習該
   項技術者能輕易引用組合這些技術，原告之主張，殊不足採
   。
3、是以系爭案係屬運用申請前既有之技術或知識，而為熟習該
   項技術者所能輕易完成者，不符發明進步性之規定。
丙、從而，被告依首揭規定，為應不予專利之處分，並無不合。
    訴願決定遞予駁回，亦無違誤，均應予維持。本件原告之訴
    為無理由，應予駁回。
據上論結，本件原告之訴為無理由，爰依行政訴訟法第二百十八
條、第九十八條第三項前段、民事訴訟法第三百八十五條第一項
前段判決如主文。
中　　華　　民　　國　　94　　年　 　4　　月　 22  　 日
                      第 五 庭 審 判 長 法  官 張瓊文
                                        法  官 帥嘉寶
                                        法  官 劉介中
上為正本係照原本作成。
如不服本判決，應於送達後20日內，向本院提出上訴狀並表明上
訴理由，如於本判決宣示後送達前提起上訴者，應於判決送達後
20日內補提上訴理由書（須按他造人數附繕本）。
中　　華　　民　　國　　94　　年　 　4　　月　 22  　 日
                                        書記官 黃明和
